【裁判字號】    99,台上,7827
【裁判日期】    991216
【裁判案由】    妨害自由
【裁判全文】
最高法院刑事判決            九十九年度台上字第七八二七號
上  訴  人  童峻暉原名童文道.
上列上訴人因妨害自由案件，不服台灣高等法院中華民國九十九
年八月五日第二審更審判決（九十九年度上更(一)字第二二八號，
起訴案號：台灣桃園地方法院檢察署八十四年度偵字第九二四七
號、八十五年度偵字第二０一九號），提起上訴，本院判決如下
：
    主  文
原判決撤銷，發回台灣高等法院。
    理  由
本件原判決撤銷第一審論處上訴人童峻暉加重強盜罪刑之判決，
變更檢察官起訴法條，改判論上訴人以共同以強暴、脅迫方法，
剝奪人之行動自由罪，處有期徒刑二年四月。固非無見。
惟查：(一)、判決雖載理由，但不能憑以斷定其所為論述之根據者
，仍屬理由不備。原判決雖以上訴人因懷疑告訴人巫錫明有詐賭
行為而起意強行向告訴人索討賭債，主觀上無不法所有之意圖，
所為與刑法加重強盜罪之構成要件不合，應僅構成剝奪他人行動
自由罪，而為上訴人有利之認定。然卷查案發當天（即民國八十
四年七月五日）經過之情節，據告訴人指稱：伊曾經在桃園縣楊
梅等地區與上訴人賭博，案發當天，上訴人又邀伊去賭博，賭完
之後，伊拿籌碼要去結算現金，上訴人與其友人便載伊到其他地
方，伊以為要去領錢，未料上訴人卻指稱伊詐賭，並要求伊還款
，當時約有五、六人在現場，伊不願意給錢，其中一、二人便出
手毆打伊，造成伊鼻子受傷，並且不准伊離去，伊只好打電話請
友人劉祝正到場協調，劉祝正到場後，伊將身上新台幣（下同）
十萬元現金交予劉祝正，以求離開現場，再經劉祝正協調結果，
伊需開立分別為十萬、三十萬、三十萬、三十萬元之支票共四紙
予上訴人，嗣後伊回家開立四張支票交予劉祝正轉交上訴人等情
甚詳，並提出受傷之診斷證明書附卷（見訴緝卷第六十八頁）。
而上訴人對於案發當日，自其在桃園縣楊梅鎮○○路所主持之賭
場，將告訴人帶至楊梅鎮○○路之檳榔攤處，當場張泉洲（經第
一審法院通緝中）有毆打告訴人一拳，後來由告訴人簽下上揭金
額之支票共四紙之情節，亦不否認。雖上訴人一再辯稱：伊要求
告訴人償還七百萬元，均係伊之前賭博所輸之款項，伊懷疑告訴
人詐賭，主觀上並無不法所有意圖云云，然據證人即上訴人之友
人黃富田（原名黃信舜，已經第一審法院諭知無罪確定在案）證
稱：伊曾經看過告訴人表演高超的詐賭技術，案發當天凌晨伊前
往上開楊梅鎮○○路賭場，伊進場看見告訴人嚇了一跳，便告知
上訴人上情，但是實際上伊並不知悉告訴人在現場有無詐賭情事
，嗣後告訴人被帶往同鎮○○路處，上訴人以及告訴人雙方都不
斷要求伊也前往大模路現場，伊在中午時分到達後，雖然告訴人
請求伊提出詐賭證據，但伊認為之前在別地方賭博伊不在場，該
日伊也沒看見詐賭情事，所以事情與伊無關等語綦詳（見訴緝卷
第七十二至七十四頁）。另據證人梁戎狄（原名梁敬奉）於警詢
時證稱：當時上訴人向在大模路現場之所有人表示，伊過去常至
告訴人處賭博所輸掉之一千餘萬元，可能係遭告訴人詐賭，今天
一定要告訴人簽下本票及支票以還款等語；於原審上訴審證稱：
伊當天在楊湖路看人打牌時，並沒有聽到有人說詐賭事，伊係第
二天去同鎮○○路時，才聽到有人這樣講等語在卷（見偵查卷第
十九頁背面、上訴卷第一一九頁）。上訴人亦不否認在同鎮○○
路要告訴人還款現場之人，除張泉洲以外，其餘之人均非賭客（
見第一審卷第七十二頁）。事實果如上揭二名證人所證，則上訴
人及當天在賭博現場觀看之人均無法確認告訴人有詐賭情事；且
上訴人在賭場聽聞黃富田所述告訴人會詐賭後，並未當場立即阻
止告訴人繼續賭博，反而等待告訴人賭博完要兌換籌碼之際，始
特地將告訴人帶同至賭場以外場所；同鎮○○路現場上訴人找來
之人，均係到場作勢，並非欲為自己討回賭債。如此，上訴人所
為，能否認係因告訴人詐賭為向告訴人討回公道？其真正動機如
何？已有可疑。原判決理由亦認本件查無詐賭工具，亦無法確定
告訴人是否有詐賭行為，然又遽行採信上訴人所辯，認上訴人既
懷疑告訴人有詐賭，即無不法所有之意圖，其論斷已失所依據。
且上訴人究竟有無因告訴人詐賭而輸款？若有，被詐取之款項若
干？上訴人要求告訴人支付七百萬元之鉅款，其數額是否相當？
上情均攸關上訴人有無不法所有意圖之認定，原判決並未詳加調
查審認，並載明其理由，遽為上訴人有利之論斷，非無理由不備
之違法。(二)、原判決認定上訴人僅成立刑法第三百零二條第一項
剝奪他人行動自由罪，然上訴人及其辯護人於原審上訴審已辯稱
：依修正前刑法第八十條第一項第二款之規定，該罪名之追訴權
時效為十年，業已屆滿，本件應為免訴之判決云云（見上訴卷第
三十二頁背面、第一二四頁），原審就上訴人所為時效之抗辯，
未予置理，率行判決，亦屬於法有違。(三)、已受請求之事項未予
判決者，其判決當然違背法令，刑事訴訟法第三百七十九條第十
二款規定甚明。本件檢察官以上訴人涉有刑法第二百七十七條第
一項傷害之罪嫌提起公訴，並指出上訴人該部分之犯罪事實，為
夥同張泉洲等人共同毆打告訴人，致告訴人鼻挫傷等情（見起訴
書）。原判決對於檢察官起訴上訴人傷害告訴人部分，置而不論
，併有已受請求之事項未予判決之違法。以上或為上訴意旨所指
摘，或為本院得依職權調查之事項，應認原判決仍有撤銷發回更
審之原因。
據上論結，應依刑事訴訟法第三百九十七條、第四百零一條，判
決如主文。
中    華    民    國  九十九  年   十二   月   十六   日
                      最高法院刑事第八庭
                          審判長法官  邵  燕  玲  
                                法官  李  伯  道  
                                法官  孫  增  同  
                                法官  李  嘉  興  
                                法官  葉  麗  霞  
本件正本證明與原本無異
                                      書  記  官  
中    華    民    國  九十九  年   十二   月  二十三  日
                                                      Ｅ

司法院資訊處製作；財團法人民間司法改革基金會備份。
